【裁判字號】    97,重上,46
【裁判日期】    970617
【裁判案由】    確認債權存在等
【裁判全文】
臺灣高等法院臺中分院民事判決  97年度重上字第46號
上  訴  人  庚○○
上  訴  人  乙○○
上  訴  人  戊○○
上  訴  人  丙○○
上  訴  人  甲○○
上  訴  人  己○○
上  訴  人  壬○○
上  訴  人  辛  ○
前列八人共同
訴訟代理人  張豐守律師
前列八人共同
複代理人    吳莉鴦律師
被上訴人    台灣台中地方法院檢察署
法定代理人  丁○○
訴訟代理人  癸○○
上列當事人間請求確認債權存在等事件，上訴人對於中華民國97
年3月25日臺灣臺中地方法院 95年度重訴字第24號第一審判決提
起上訴，本院於97年6月3日言詞辯論終結，判決如下：
    主  文
上訴駁回。
第二審訴訟費用由上訴人負擔。
    事實及理由
一、上訴人主張：緣上訴人因受訴外人符興中、符興隆及郭哲彰
    等人（下稱符興中等人）組成之詐欺集團詐騙，而受有如原
    判決附表一所示之損失，經上訴人對符興中等人提出侵權行
    為損害賠償訴訟，業經原法院於 93年7月23日以92年重訴字
    第935、936及92年度訴字第3312號及本院93年度重上字第90
    號判決確定，符興中等人應連帶給付如原判決附表一所示之
    金額及利息。而符興中等人於 89年2月間遭警逮捕時，分別
    被扣得如原判決附表二、三所示之物（下稱系爭扣案物品）
    ，現由被上訴人機關扣押保管中。系爭扣案物品均為符興中
    等人以詐欺取得之金錢或所換取之物，均符興中等人所有，
    且符興中等人基於所有權，有請求被上訴人交付系爭扣案物
    品之權利存在。上訴人依據上開勝訴判決之執行名義於94年
    3月 14日對符興中等人上開財產聲請強制執行，經執行法院
    於94年3月18日以94年度執字第11386號受理在案，並於94年
    10月25日發扣押禁止命令，禁止符興中等人收取系爭扣案物
    品，被上訴人亦不得對符興中等人清償，並核發支付轉給命
    令，命被上訴人將附表二所示扣押物品 809萬元，向執行法
    院支付，同年11月11日對被上訴人發支付命令，命被上訴人
    將如附表三所示之物交執行法院，經被上訴人於94年11月22
    日聲明異議略以上開扣押物非屬符興中等人所有，且符興中
    等人對被上訴人並無請求交付系爭扣案物品之權利存在。茲
    因被上訴人機關否認系爭扣案物品為符興中等人所有，並否
    認符興中等人對系爭扣案物品有請求交付權存在。為此，爰
    依法提起本訴，並聲明求為判決：(一)請求確認臺灣臺中地方
    法院檢察署民國89年保管字第1308號所保管如原判決附表二
    、三所示之物分別為符興中、符興隆及郭哲彰等三人所有；
    (二)被上訴人應將附表二、三所示之物在1543萬5000元範圍內
    ，交付臺灣臺中地方法院民事執行處拍賣。
二、被上訴人則以：(一)系爭扣案物品係警方依法扣押之物，並移
    送本署偵辦，由本署檢察官依刑事訴訟法第 133條規定予以
    扣押。而經刑事程序扣押者，如係得沒收之物即不得為民事
    強制執行之標的；如係供證據之用而扣押者，在發還或撤銷
    處分前，亦不得為執行之標的。且符興中等人刑事詐欺案件
    尚未審結，系爭扣案物品尚在刑事程序扣押中，應不得為民
    事強制執行之標的。(二)刑法第349條第3項規定：因贓物變得
    之財物，以贓物論。而所謂贓物，應指犯侵害財產罪如竊盜
    、搶奪、詐欺、侵占等罪而取得之財物。訴外人符興中等人
    之詐騙集團係觸犯常業詐欺罪，則詐騙金錢後經變價後之財
    物，依上開規定仍屬贓物，故系爭扣案物品應由全部被害人
    平分取償，非屬符興中所有。(三)刑事訴訟法第 142條規定，
    扣押物若無留存之必要者，不待案件終結，應以法院之裁定
    或檢察官之命令發還之，其係贓物而無第三人主張權利者，
    應發還被害人。故被害人聲請發還扣押物，應循上開刑事訴
    訟法之規定向現繫屬檢察官或法院為之，唯有該繫屬檢察官
    或法院才能認定系爭扣案物品有無留存必要，而據以准駁聲
    請。本件符興中詐騙集團經本署檢察官以89年偵字第2212號
    、7264號起訴，經臺灣臺中地方法院 90年重訴字第544號、
    臺灣高等法院臺中分院92年上訴字第2378號、最高法院93年
    度台上字第4529號刑事判決後，現由臺灣高等法院臺中分院
    審理中，且在刑事程序扣押中，依上開說明，系爭扣案物品
    應不得為民事強制執行之標的，被害人聲請發還系爭扣案物
    品，應循刑事訴訟法 142條規定向現繫屬之臺中高分院提出
    ，且應按被害人被害之金額比例發還，尚難由本件上訴人全
    數受償。是被害人提起本件訴訟，應係欠缺權利保護必要之
    要件。又符興中詐騙集團經本署檢察官提起公訴後，於起訴
    時依刑事訴訟法第 264條規定，已將卷宗及證物一併送交法
    院，是系爭扣案物品已非在本署管領中等語資為抗辯。並聲
    明駁回上訴人之訴。
三、原審為上訴人敗訴之判決，上訴人不服，求為判決(一)原判決
    關於上訴人敗訴部分廢棄；(二)請求確認臺灣臺中地方法院檢
    察署民國89年保管字第1308號所保管如原判決附表二、三所
    示之物分別為符興中、符興隆及郭哲彰等三人所有；(三)被上
    訴人應將附表二、三所示之物在1378萬元範圍內，交付臺灣
    臺中地方法院民事執行處拍賣。被上訴人則求為判決駁回上
    訴。
四、上訴人主張伊因受訴外人符興中等人組成之詐欺集團詐騙，
    而受有如附表一所示之損失，經上訴人對符興中等人提出侵
    權行為損害賠償訴訟，業經原法院於 93年7月23日以92年重
    訴字第935、936及92年度訴字第3312號及本院93年度重上字
    第90號判決確定，符興中等人應連帶給付如原判決附表一所
    示之金額及利息。而符興中等人於 89年2月間遭警逮捕時，
    分別被扣得系爭扣案物品。系爭扣案物品為符興中等人以詐
    欺取得之金錢或所換取之物，上訴人依據上開勝訴判決之執
    行名義於 94年3月14日對符興中等人上開財產為聲請強制執
    行，經執行法院於94年3月18日以94年度執字第11386號受理
    在案，並於94年10月25日發扣押禁止命令，禁止符興中等人
    收取系爭扣押物品或為其他處分，被上訴人亦不得對符興中
    等人清償。對被上訴人發支付轉給命令，命被上訴人將如附
    表二所示之債權 809萬元，向執行法院支付，同年11月11日
    對被上訴人發支付命令，命被上訴人交付如附表三所示之物
    交執行法院，經被上訴人於94年11月22日聲明異議略以上開
    扣押物非屬符興中等人所有，且符興中對被上訴人並無請求
    被上訴人交付之權利等事實，為被上訴人所不爭執，自堪信
    為真實。
五、次上訴人雖主張系爭扣案物品係符興中等人所有，符興中等
    人並對被上訴人有請求交付之權利存在，然此為被上訴人所
    否認，並以前詞置辯。經查：
  (一)系爭扣押物經法院認定係符興中等犯罪所得之物，惟為供被
    害人等將來取償之用，爰不予沒收等情，有本院93年度上更
    (一)字第 189號刑事判決影本在卷可稽。既經刑事判決認定係
    符興中等人犯常業詐欺罪所得或換得之物，依刑法第 349之
    規定，即屬贓物。
  (二)按扣押物若無留存之必要者，不待案件終結，應以法院之裁
    定或檢察官命令發還之；其係贓物而無第三人主張權利者，
    應發還被害人，刑事訴訟法第142條第1項定有明文。可見刑
    事扣押物，縱然為刑事被告所有，然屬贓物者，依法應發還
    者為被害人，刑事被告並不因其有所有權而得以請求扣押之
    檢察機關交付扣押物甚明。換言之刑事被告所有之物，已因
    法律之規定，限制其行使所有物返還請求權。
  (三)按民事訴訟法第 247條所謂即受確認判決之法律上利益，須
    因法律關係之存否不明確，致上訴人在私法上之地位有受侵
    害之危險，而此項危險得以對於被上訴人之確認判決除去之
    者，始為存在。（最高法院 27年上字第316號判例參照）。
    本件系爭扣押物縱然屬符興中等人所有，依前所述，因該物
    已被刑事扣押，依法律之規定，其所有物返還請求權已受限
    制，是以上訴人請求確認臺灣臺中地方法院檢察署民國89年
    保管字第1308號所保管如附表二、三所示之物分別為符興中
    、符興隆及郭哲彰等三人所有，並無法以此項危險非以對於
    被上訴人本件確認判決所得除去，不能認其有即受確認判決
    之法律上利益，是上訴人此部份之確認之訴，應認無受確認
    判決之法律上利益，應予駁回。
  (四)次上訴人主張伊之債務人符興中等人對系爭扣案物品有請求
    第三人即被上訴人交付系爭扣押物之權利存在，因被上訴人
    機關否認，認被上訴人之異議不實在，而提起本訴，並基於
    符興中等人有所有權為原因，請求第三人即被上訴人交付系
    爭扣押物云云。惟查系爭扣押物縱然屬符興中等人所有，因
    已屬刑事扣押物，屬贓物者，依法應發還者為被害人，被上
    訴人依法自不得將系爭扣押物交付符興中等人甚明。上訴人
    基於強制執行法第 116條之規定，主張其債務人符興中等人
    基於債權或物權，得請求第三人即被上訴人交付或移轉動產
    或不動產之權利，顯有未合，是以被上訴人機關否認上訴人
    所主張其債務人符興中等人對系爭扣案物品有請求被上訴人
    交付系爭扣押物之權利存在，合於法律之規定，難謂不實。
六、綜上所述，本件系爭查扣物既屬符興中等人詐欺所得或變換
    之物，且係經警循線依法扣押之物，並移送臺灣臺中地方法
    院檢察署偵辦，是以臺灣臺中地方法院檢察署檢察官依法予
    以扣押，即屬上開刑事訴訟法所定之合法行為，對於系爭查
    扣物之處理，該署檢察官自應另依刑事訴訟法第 142條之規
    定，以法院之裁定或檢察官之命令發還被害人，被上訴人臺
    灣臺中地方法院檢察署並不因現已扣押系爭查扣物，而對符
    興中等人負有返還之義務，符興中等人亦未對被上訴人臺灣
    臺中地方法院檢察署有請求交付系爭扣押物之權利存在，是
    上訴人主張伊之債務人符興中等人對第三人被上訴人臺灣臺
    中地方法院檢察署就系爭扣押物有請求交付之權利存在，請
    求確認臺灣臺中地方法院檢察署民國89年保管字第1308號所
    保管如附表二、三所示之物分別為符興中、符興隆、郭哲彰
    等三人所有，及被上訴人應將附表二、三所示之物在1378萬
    元範圍內，交付臺灣臺中地方法院民事執行處拍賣，均無理
    由，不應准許。原審為上訴人敗訴之判決，並無不合。上訴
    意旨指摘原判決不當，求予廢棄改判，為無理由，應予駁回
    。
七、二造其餘攻擊防禦方法，經審酌後，核與判決結果不生影響
    ，爰不一一贅述，併此敘明。
八、據上論結，本件上訴為無理由，依民事訴訟法第449條第1項
    、第78條、第85條第1項前段，判決如主文。
中    華    民    國    97    年    6     月    17    日
                  民事第三庭    審判長法  官  陳照德
                                      法  官  朱  樑
                                      法  官  曾謀貴
以上正本係照原本作成。
如對本判決上訴，須於收受判決送達後二十日內向本院提出上訴
書狀，其未表明上訴理由者，應於提出上訴後二十日內向本院提
出上訴理由書（須按他造人數附具繕本）。
上訴時應提出委任律師為訴訟代理人之委任狀。具有民事訴訟法
第四百六十六條之一第一項但書或第二項之情形為訴訟代理人者
，另應附具律師及格證書及釋明委任人與受任人有該條項所定關
係之釋明文書影本。
                                      書記官  王麗珍
中    華    民    國    97    年    6     月    18    日
                                                      Ａ


司法院資訊處製作；財團法人民間司法改革基金會備份。
